【裁判字號】    94,上,902
【裁判日期】    950222
【裁判案由】    分配表異議之訴
【裁判全文】
臺灣高等法院民事判決                   94年度上字第902號
上  訴  人  乙○○
訴訟代理人  吳仲立律師
被上訴人    甲○○
                        號9樓
訴訟代理人  楊逸民律師
上列當事人間分配表異議之訴事件，上訴人對於中華民國94年9
月13日號臺灣板橋地方法院94年度訴字第157號第一審判決提起
上訴，經本院於95年2月8日言詞辯論終結，並判決如下：
    主  文
上訴駁回。
第二審訴訟費用由上訴人負擔。
    事實及理由
一、上訴人起訴主張：
  (一)上訴人前於民國91年11月11日向被上訴人借款新台幣（下同
    ） 200萬元，上訴人則提供坐落於台北縣三重市○○路63巷
    12號4 樓房屋及坐落之基地（以下簡稱中山路房地），及台
    北縣三重市○○○路190巷30號2樓房屋及坐落基地（以下簡
    稱正義北路房地），分別設定 240萬元之最高限額抵押權予
    被上訴人，並簽發面額 200萬元之本票乙紙以為上開借款之
    擔保。嗣上訴人於92年 1月間又向被上訴人借款50萬元，除
    交付訴外人億侖冷氣空調工程有限公司所簽發面額50萬元之
    支票乙紙用作清償，另交付上訴人配偶王莉莉所簽發同面額
    之支票1紙以為保證。
  (二)上訴人自91年11月11日起至92年 4月11日止，皆依約支付被
    上訴人利息，自92年 4月12日起始未支付利息予被上訴人，
    被上訴人遂分別向台灣士林地方法院及台灣板橋地方法院（
    以下簡稱板橋地院）聲請裁定本票准予強制執行及拍賣抵押
    物，均經確定在案。嗣被上訴人以上開 2份執行名義向板橋
    地院聲請強制執行被上訴人所有上開二房地，上訴人於93年
    6 月28日清償被上訴人30萬元，兩造達成協議並訂立清償協
    議書，約定上訴人須於94年 3月底清償100萬元，餘款120萬
    元被上訴人同意續借與上訴人，被上訴人並於當日撤回強制
    執行之聲請。惟上開台北縣三重市○○路房地遭第一順位抵
    押權人即台灣土地銀行向板橋地院聲請強制執行，並經板橋
    地院以93年度執字第 27906號受理後，被上訴人則以上開本
    票准予強制執行之裁定為執行名義聲明參與分配，嗣於93年
    11月13日板橋地院民事執行處製作分配表，被上訴人得受分
    配之金額為本金240萬元及利息181,808元，合計債權額為2,
    581,808元，實際應受分配金額為240萬元。
  (三)被上訴人參與分配所持之執行名義為本票裁定，被上訴人應
    受領之本金最多僅200萬元，並非為抵押設定金額之240萬元
    ，況且依兩造所訂立之清償債務協議書約定，被上訴人於94
    年3月底清償100萬元之期限並未屆至，餘款 120萬元被上訴
    人亦同意續借與上訴人，則上訴人所清償之30萬元應先抵充
    該200萬元之借款。更何況，兩造已協議僅先清償100萬元，
    故本金應以 100萬元計算，利息應按被上訴人所持執行名義
    所載之年息6%計算，為18,082元。上訴人否認兩造就 120萬
    元續借款，有以抵押權擔保為解除條件。上訴人前為向被上
    訴人借款，係將中山路房地及正義北路房地，分別抵押設定
    本金最高限額 240萬元予被上訴人，而今僅中山路房地遭拍
    賣，正義北路房地並未受有危害其抵押權之情事，被上訴人
    不得主張解除條件已成就。被上訴人應遵守清償協議書之約
    定，續借上訴人 120萬元，不得將應續借上訴人之款項計入
    分配表中。被上訴人既應續借120萬元予上訴人， 則30萬元
    係清償剩餘之130萬元債務 ( 總債務250萬元－續借120萬元
    ＝130萬元)。
  (四)關於利息及違約金之計算：
    依原法院證物9之分配表所載， 被上訴人利息之起算係自92
    年4 月12日起至93年10月15日止，以週年利息6%計算，且未
    計算違約金，而被上訴人亦未就分配表中利息計算方式提出
    異議，已同意該分配表利息計算方式，今卻主張其他利息計
    算之方法，實不可採。又依清償協議書所載，兩造並未就簽
    訂協議書以前之利息及違約金計算有所約定，且被上訴人就
    此亦未有保留借款契約書中利息及違約金計算之意思表示，
    故利息之起算應自93年 6月28日開始，且被上訴人並無違約
    金之請求權。縱被上訴人得請求利息及違約金，其請求之違
    約金亦屬過高，抵押權設定時兩造間固有違約金之約定，惟
    被上訴人所獲得之利息已達年息20%，加計以年息20%計算之
    違約金，已高達40%，被上訴人既已受償高達年息20%之利息
    ，實已無損害，即便上訴人有違約之情事，若其仍得對上訴
    人請求以年息 20%計算之違約金，此約定之違約金即屬過高
    ，請法院將違約金核減至相當之數額。分配表中之本金應以
    100萬元計算利息則為18,082元（自93/6/28起至93/10/15止
    ，共110天，100萬元×110天÷365天×6%＝18082元）， 故
    系爭分配表應剔除本金140萬元〔本金：(240萬元-100萬元)
    ＝140萬元〕及利息163,726元〔利息：(181808元-18082元)
    ＝163726元〕。
  (五)本件最高限額抵押權登記欠缺擔保債權之特定基礎關係，難
    謂已發生物權效力，被上訴人無權以抵押權人身分聲請強制
    執行及參與分配：
    1.最高限額抵押權所擔保之債權固有一定範圍，但均係生生
      不息之不特定債權，且其不特定債權以將來債權為常，蓋
      抵押權設定後，始由基礎關係不斷發生之故，此與普通抵
      押權所擔保者為現在之債權者不同，惟當事人約定就該基
      礎關係已生之現在債權，或其他已存在之特定債權為擔保
      ，自無不可，此際此項特約擔保之特定債權，自需辦理登
      記，始為抵押權擔保效力所及。本件上訴人所有不動產所
      設定之 2筆抵押，均係登記為最高限額，清償日期、利息
      ，遲延利息均記載為：「依照各個債務契約約定」，並未
      就抵押權所擔保債權之基礎關係有何約定，而被上訴人亦
      未將系爭本票、借款契約書作為本件抵押權登記之附件，
      是本件被上訴人所設定之抵押權登記，欠缺抵押權所擔保
      債權之特定基礎關係，難謂已發生物權效力。
    2.縱使本件抵押權已發生物權效力，惟本件並非以系爭兩房
      地設定共同抵押擔保全部債權：
      被上訴人係就門牌號碼「台北縣三重市○○路63巷12號 4
      樓」及「台北縣三重市○○○路190巷30號2樓」之房地，
      分別設定最高限額240萬元之抵押權， 而依登記謄本所載
      ，2筆房地並無互為共同擔保之記載，足見此2筆房地已各
      限定負擔之金額，非共同抵押，每筆不動產應平均分擔該
      筆借款，上訴人得請求分配之本金應為85萬元〔（000-00
      -00）÷2= 85〕〕。被上訴人辯稱系爭抵押權係屬共同抵
      押，依民法第875 條規定，其得就各個不動產賣得價金，
      受債權全部或一部之清償云云，並不足採。
  (六)上訴聲明：
    1.原判決廢棄。
    2.台灣板橋地方法院93年度執字第27906號強制執行事件，
      執行處於93年11月13日所製作之分配表，就第二順位抵押
      權人即被上訴人部分，本金應剔除 140萬元，利息應剔除
      163,726元後，再重新製作分配表實行分配。
    3.第一、二審訴訟費用，由被上訴人負擔。
二、被上訴人則以：
  (一)本件 2筆抵押權設定契約書上皆載明：「抵押權擔保範圍包
    括一切票據債務及借款」等語，故兩造間之票據關係及金錢
    消費借貸關係即為系爭最高限額抵押權所從屬之法律關係。
  (二)民法第 875條明定：「為同一債權之擔保，於數不動產上設
    定抵押權，而未限定各個不動產所負擔之金額者，抵押權人
    得就各個不動產賣得之價金，受債權全部或一部之清償。」
    ，於數不動產上設定抵押權為同一債權之擔保時，民法並未
    規定該數不動產須同時或須為「共同擔保」之登記，僅需當
    事人約定該數不動產係為擔保同一債權即可。本件兩造於91
    年11月11日借款契約書第 5條約定：「乙方（即上訴人）為
    擔保本件借款，除簽發金額新台幣貳佰萬元之支票交付甲方
    （即被上訴人）收執外，並由其提供不動產（如附件三）設
    定抵押權予甲方以擔保本件借款。」，而借款契約書附件三
    係載明系爭2筆不動產之詳細資料，足見兩造確有以系爭2筆
    不動產設定抵押權擔保同一債權之意思，被上訴人自得就系
    爭2 筆不動產賣得之價金，受債權全部或一部之清償。土地
    登記規則第46條、第112條及第114條僅係就抵押權設定登記
    後，另增加一宗或數宗土地權利為共同擔保時，就增加部分
    辦理設定登記時，關於登記規費之繳納、登記機關及抵押權
    內容變更等行政事項為規定，非謂未辦理共同擔保登記即不
    生共同擔保之效力。
  (三)最高限額抵押權所擔保之原債權，於抵押權人聲請裁定拍賣
    抵押物時確定，係指抵押權人聲請裁定拍賣抵押物後所發生
    之債權，已不在最高限額抵押權擔保範圍之內而言，非指抵
    押權人於聲請裁定拍賣抵押物時，所陳明已屆期之債權，即
    為該最高限額抵押權所擔保之原債權，此觀強制執行法第34
    條第2 項規定：「依法對於執行標的物有擔保物權或優先受
    償權之債權人，不問其債權已否屆清償期，應提出其權利證
    明文件，聲明參與分配。」自明。被上訴人聲請裁定拍賣抵
    押物時，係陳明上訴人對被上訴人負債 200萬元已屆清償期
    而未清償等語，不得基此逕謂本件抵押權所擔保之原債權僅
    200萬元而已。
  (四)「有執行名義之債權人聲明參與分配時，應提出該執行名義
    之證明文件。依法對於執行標的物有擔保物權或優先受償權
    之債權人，不問其債權已否屆清償期，應提出其權利證明文
    件，聲明參與分配。」又「第 2項之債權人不聲明參與分配
    ，其債權金額又非執行法院所知者，該債權對於執行標的物
    之優先受償權，因拍賣而消滅，其已列入分配而未受清償部
    分，亦同。」強制執行法第34條定有明文。被上訴人雖同意
    續借其中 120萬元予上訴人，而展延清償期為不定期之借款
    ，惟上訴人系爭不動產既遭拍賣，而被上訴人乃該標的物之
    抵押權人，不問債權已否屆清償期，被上訴人依法均應提出
    權利證明文件聲明參與分配， 上訴人主張續借之120萬元應
    自分配表中剔除，並不可採。
  (五)「債務均已屆清償期或均未屆清償期者，以債務之擔保最少
    者，儘先抵充；擔保相等者，以債務人因清償而獲益最多者
    ，儘先抵充；獲益相等者，以先到期之債務，儘先抵充。」
    ，民法第322條第2項定有明文。上訴人積欠被上訴人借款25
    0萬元，於協議清償時先清償30萬元， 當時上訴人並無指定
    扺充之債務， 而其中200萬元之借款期限為91年11月11日至
    92年6月11日，另50萬元之清償期則為92年3月31日，依上開
    規定，自應以先到期之50萬元債務抵充。上訴人以「被上訴
    人既應續借120萬元予上訴人， 即得認定上開30萬元係清償
    剩餘之130萬元債務就分配表中本金之計算，仍應以100萬元
    整計算」云云，與事實不符； 蓋兩造係以本金250萬元協議
    清償方式，今上訴人先清償30萬元，尚餘220萬元本金， 被
    上訴人固同意續借其中之120萬予上訴人部分， 惟並未限定
    各個不動產所負擔之金額，上訴人因設定抵押權所提供之兩
    筆房地，既須擔保債權之全部，被上訴人自得主張就各個不
    動產賣得價金，受剩餘本金220萬元全部或一部之清償。
  (六)兩造於93年 6月28日簽訂之清償協議書上，被上訴人固無保
    留借款契約書中利息及違約金之意思表示，惟亦未為拋棄利
    息及違約金之意思表示。93年 6月28日簽訂之清償協議書雖
    簽訂於後，並非就前借款契約內容為變更，僅係債權屆期時
    ，給予上訴人期限利益之約定而已，自不得基此認為被上訴
    人已有拋棄93年6月28日前之利息及違約金之意思。
  (七)就上訴人爭執之利息及違約金算部分：
    1.被上訴人係依拍賣抵押物裁定及本票裁定聲明參與分配，
      而被上訴人於陳報聲明參與分配時，已詳列利息及違約金
      之計算方式及金額，雖執行處於分配表上就被上訴人利息
      債權部分，以年息6%計算，致列載利息債權僅有 181,808
      元，與實際利息債權不符，因系爭不動產有第三順位之抵
      押權人，而被上訴人之第二順位抵押權僅設定 240萬元，
      逾越此部分無優先受償之權利，縱被上訴人就利息債權之
      分配提出異議，亦無影響被上訴人分配之結果。
    2.上訴人以被上訴人「未就分配表中利息計算方式提起異議
      ，主張被上訴人同意該分配表利息計算之方式之意思」云
      云，被上訴人否認。被上訴人明知分配表中有關利息之計
      算與被上訴人陳報之計算方式不同，因未影響被上訴人分
      配之金額，被上訴人為儘速領取分配款，未行使異議權，
      不能推論被上訴人同意該分配表以年利率6%計算利息。
    3.清償協議書中，僅就兩造達成協議之部分為記載，業經證
      人陳志勇律師於原審證稱無誤，被上訴人既未於清償協議
      書中拋棄利息、違約金之債權，且依清償協議書第2、3條
      之約定，被上訴人僅就自「簽定本協議書」時即93年 6月
      28日起至94年 3月底就借款金額減息為月息一分二計算，
      惟自94年4月1日起即恢復原來按月息二分四計算利息之狀
      態」，實無從推論被上訴人已拋棄違約金及簽定清償協議
      書前上訴人積欠之利息等語置辯。
  (八)答辯聲明：
    上訴駁回。
三、兩造不爭之事實：
  (一)上訴人於91年11月11日向被上訴人借款 200萬元，且以上訴
    人所有中山路房地及正義北路房地分別設定最高限額 240萬
    元抵押權予被上訴人，約定存續期間分別自91年11月7 日至
    94年11月 7日止及自91年11月11日至94年11月11日止，違約
    金依年息20％計算，利息及遲延利息依各個契約約定，抵押
    權擔保範圍包括一切票據債務及借款。上訴人並簽發面額20
    0萬元之本票一紙予被上訴人收執。上訴人嗣於92年1月間，
    又向被上訴人借款50萬元。
  (二)嗣上訴人未依約清償本息，被上訴人乃以上開本票聲請台灣
    士林地方法院於92年4 月23日以92年度票字第1120號民事裁
    定准予強制執行，並向板橋地院聲請拍賣上開抵押物，經板
    橋地院於92年6 月30日以92年度拍字第1702號民事裁定准予
    拍賣。被上訴人即持上開二民事裁定向板橋地院聲請對上開
    二房地為強制執行，上訴人於93年 6月28日與被上訴人達成
    清償協議，約定：1.上訴人先以現金清償借款30萬元。2.上
    訴人承諾於94年3月底清償100萬元，並自簽訂清償協議書時
    起算，依月息一分二計算利息及遲延利息。 3.餘款120萬元
    部分，被上訴人同意上訴人續借，並約定利息及遲延利息自
    簽訂清償協議書時起至94年 3月底，依月息一分二計算，自
    94年4月1日起至清償日止，按月息二分四計算利息及遲延利
    息。4.被上訴人同意先向執行法院聲請暫緩強制執行。上訴
    人於93年 6月28日即依上開清償協議書向被上訴人清償借款
    30萬元，被上訴人亦於當日向板橋地院民事執行處為撤回上
    開強制執行事件之聲請。
  (三)上訴人之債權人臺灣土地銀行於被上訴人撤回強制執行之聲
    請後，具狀向板橋地院民事執行處聲請續行拍賣上開中山路
    房地，經於93年10月 5日拍定，被上訴人則持上開二民事裁
    定聲明參與分配，經板橋地院民事執行處製作分配表，被上
    訴人得參與分配之金額為本金240萬元及利息181,808元，合
    計2,581,808元，應受分配金額為240萬元。
四、兩造爭點之論述：
    上訴人主張兩造於93年 6月28日訂立清償協議書，約定上訴
    人先以現金清償借款30萬元，並於94年3月底再清償100萬元
    ，餘款120萬元被上訴人同意上訴人續借， 就該同意續借之
    120 萬元，未屆清償期，不得參與分配等情，為被上訴人所
    否認。並以被上訴人之同意餘款120萬元延期清償， 係以抵
    押權擔保物之不存在為解除條件，今該不動產既遭拍定，存
    於不動產上之抵押權因拍賣而消滅，解除條件既已成就，上
    訴人自無期限利益可言等語置辯。是本件首應審究者，為系
    爭分配表列載被上訴人之本金債權為240萬元，是否適當？
  (一)上訴人於91年11月11日向被上訴人借款200萬元，嗣於92年1
    月間，又向被上訴人借款50萬元，合計積欠被上訴人借款25
    0萬元，並上訴人於93年6月28日向被上訴人清償借款30萬元
    之事實，為兩造所不爭執。上訴人雖主張其於提出該30萬元
    為清償時， 有指定抵充上開本金200萬元之借款債務云云，
    但為被上訴人所否認。原法院訊問證人陳志勇律師，其就上
    訴人所清償之30萬元有無指定抵充何筆借款債務，證人稱「
    （問：協議書上是否有約定簽訂協議書時所給付的30萬元是
    抵充200萬元或50萬元之債務？） 他們並沒有具體的講要抵
    哪一筆。我的理解是抵250萬元中的30萬元。」（ 原審卷第
    75頁），足見上訴人於部分清償時，並未指定抵充何筆債務
    甚明。此外，上訴人就其有指定抵充債務之主張，並未再舉
    證以為證明，自難信為真實。
  (二)按對於一人負擔數宗債務而其給付之種類相同者，如清償人
    所提出之給付，不足清償全部債額時，由清償人於清償時，
    指定其應抵充之債務。清償人不為前條之指定者，依左列之
    規定，定其應抵充之債務：(1)債務已屆清償期者，儘先抵充
    。債務均已屆清償期或均未屆清償期者，以債務之擔保最
    少者，儘先抵充；擔保相等者，以債務人因清償而獲益最多
    者，儘先抵充；獲益相等者，以先到期之債務，儘先抵充。
    (3)獲益及清償期均相等者，各按比例，抵充其一部。民法第
    321條、第322條定有明文。查：
    1.兩造於93年6月28日雖訂立協議書，但依其內容係就原2筆
      借款債權為結算，確認債權本金金額，並就清償之方法、
      利率並利息之計算等詳加約定，並未變更該借貸債務之同
      一性，合先敘明。
    2.上訴人於91年11月11日向被上訴人貸借之 200萬元，約定
      借貸期限為自91年11月11日起至92年 6月11日止，有借款
      契約書影本附於原審卷第9頁可憑。另上訴人於92年1月間
      向被上訴人貸借之50萬元，則約定以票期（92年3 月31日
      ）為清償日，為上訴人所不爭執（原審卷第70頁），並有
      支票影本1紙附於原審卷第11頁可據。上訴人於93年6月28
      日清償30萬元時，既未指定其應抵充之債務，而上開 2筆
      債務又均已屆清償期，自應視其擔保及獲益之情形以為抵
      充。
    3.按最高限額抵押，係在一定金額限度內，擔保現在已發生
      及將來可能發生之債權，倘同一債務人提供 2筆抵押物先
      後與債權人訂立最高限額抵押契約，除當事人有特約，對
      已發生及將來可能發生之債權，限定為其中某 1筆抵押不
      動產所擔保者外，如該二件最高限額抵押契約均約定所擔
      保債權包括現在、過去及將來發生之債權，則抵押權人自
      得就已發生之債權同時或先後對該 2筆抵押物實行抵押權
      ，不因已對其中1 筆抵押物拍賣不獲全部清償，而影響另
      筆抵押物之優先受償權利，亦即該 2筆抵押物對最高限額
      抵押權人而言，具有共同擔保之性質。上訴人原提供中山
      路房地向被上訴人抵押借款200萬元， 嗣擬追加借款，乃
      再提供正義北路房地設定最高限額240萬元以向被上訴人
      借貸等情，業據證人陳志勇律師到場證述「剛開始原告要
      借200萬元，先以1個房地來做抵押，在談的時候原告認為
      200萬元不夠要再追加借款， 但是被告認為擔保品不夠，
      所以要求追加擔保品。我一般作業都是等抵押辦好後拿到
      錢才會簽契約書，本件簽借貸契約書的時候，第 2筆擔保
      品尚未辦好抵押，所以先撥200萬元。我印象中該2筆房地
      都是擔保全部的債權，當時已經撥了200萬元， 後面借多
      少錢我就不清楚。」等語在卷可憑（原審卷第75頁），則
      上開 2筆借款債務，均為上開二房地抵押權擔保範圍，應
      堪認定。上訴人雖主張本件最高限額抵押權登記欠缺擔保
      債權之特定基礎關係，難謂已發生物權效力云云。按關於
      最高限額抵押權所擔保之債權，如未於土地登記簿一一記
      載，應以抵押權人聲請登記時提出之最高限額抵押權設定
      契約書，視為登記簿之附件，在該契約書上記載之該抵押
      權所擔保之債權，均認為抵押權效力之所及。（最高法院
      82年度台上字第2832號裁判參照）。本件 2筆抵押權設定
      契約書上皆載明：「抵押權擔保範圍包括一切票據債務及
      借款」等語（原審卷第112、114頁）。按最高限額抵押所
      擔保之債權既包括將來可能發生之債權，所謂「特定基礎
      關係」應指可得特定，被上訴人抗辯依抵押權設定契約書
      所載，兩造間一切票據關係及金錢消費借貸關係均為系爭
      最高限額抵押權所擔保範圍，要非無據。上訴人主張系爭
      抵押權登記未將系爭本票、借款契約書作為抵押權登記之
      附件即屬欠缺擔保債權之特定基礎關係云云，委無可採。
      次按「為同一債權之擔保，於數不動產上設定抵押權，而
      未限定各個不動產所負擔之金額者，抵押權人得就各個不
      動產賣得之價金，受債權全部或一部之清償。」，民法第
      875條定有明文。 數不動產上設定抵押權為同一債權之擔
      保時，民法並未規定該數不動產須同時或須為「共同擔保
      」之登記，僅需當事人約定該數不動產係為擔保同一債權
      即可。復按土地登記規則第46條、第112條及第114條係就
      抵押權設定登記後，另增加一宗或數宗土地權利為共同擔
      保時，就增加部分辦理設定登記時，關於登記規費之繳納
      、登記機關及抵押權內容變更等行政事項為規定，非謂未
      辦理共同擔保登記即不生共同擔保之效力。本件兩造於91
      年11月11日借款契約書第5條約定 ：「乙方（即上訴人）
      為擔保本件借款，除簽發金額新台幣貳佰萬元之支票交付
      甲方（即被上訴人）收執外，並由其提供不動產（如附件
      三）設定抵押權予甲方以擔保本件借款。」（ 原審卷第9
      頁），而借款契約書附件三係載明系爭 2筆不動產之詳細
      資料，足見兩造確有以系爭 2筆不動產設定抵押權擔保同
      一債權之意思，上訴人主張 2筆不動產應平均分攤擔保借
      款85萬元《（000-00-00）÷2= 85》，於法無據。關於上
      訴人主張50萬元借款不在擔保範圍部分，經查，中山路房
      地供被上訴人設定抵押權之存續期間係自91年11月 7日起
      至94年11月 7日止，而正義北路房地供被上訴人所設定抵
      押權之存續期間則自91年11月11日起至94年11月11日止，
      有土地及建物登記簿謄本、他項權利證明書及抵押權設定
      契約書在卷可憑（原審卷第84-87、111-114頁），二者存
      續期間並不相同， 已不可能均係為擔保該200萬元借款債
      務所設定，而上訴人就兩造間有上開二抵押房地均僅擔保
      該200萬元債務之特約， 並未舉證以實其說，亦難採信。
      被上訴人抗辯200萬元及50萬元借款債務均為上開抵押房
      地擔保範圍，洵堪採信。是上開 2筆借款之擔保及債務人
      因清償所獲利益，顯屬相等。末按最高限額抵押權所擔保
      之原債權，於抵押權人聲請裁定拍賣抵押物時確定，係指
      抵押權人聲請裁定拍賣抵押物後所「發生」之債權，已不
      在最高限額抵押權擔保範圍之內而言，非指抵押權人於聲
      請裁定拍賣抵押物時，所陳明已「屆期」之債權，即為該
      最高限額抵押權所擔保之原債權，蓋拍賣抵押物前已發生
      尚未屆清償期之債權仍屬抵押權擔保之範圍。故上訴人主
      張被上訴人聲請拍賣抵押物時其請求之金額為200萬元 ，
      故抵押權擔保之範圍僅為200萬元，委無可採，
    4.兩造間200萬元借款之清償期為92年6月11日，有借款契約
      書附於原審卷第9頁可憑，50萬元借款之清償期則為92年3
      月31日，亦為上訴人所不爭，並有支票之影本 1紙附於原
      審卷第11頁可稽，自應以先到期之債務50萬元抵充，是上
      訴人主張其清償之30萬元應先抵充 200萬元之債務，亦不
      足採。又30萬元被上訴人同意逕抵充本金，為被上訴人所
      不爭執（原審卷第92頁），則上訴人於93年 6月28日與被
      上訴人訂立清償協議書前，尚積欠上訴人之借款本金為22
      0萬元，應可認定。
  (三)上訴人雖又主張兩造於93年 6月28日訂立清償協議書時，被
    告已同意拋棄其前所積欠之違約金及利息請求權云云，惟依
    證人陳志勇律師於原法院結證：「當時他們兩個人來找我處
    理他們的糾紛，他們處理的重點各有不同，上訴人的部分是
    他的不動產即將被拍賣希望能達到停拍的目的，被上訴人則
    希望能夠儘速拿到錢，寫協議書之前上訴人有向我表明希望
    之前所積欠的遲延利息能夠免除，當時他還沒有意識到有違
    約金的問題，所以沒有提到違約金的事，但是被上訴人則希
    望利息違約金照付。因為兩個都是我的當事人，我就要他們
    自行協商，並且告訴他們有達成協議的我才寫在清償協議書
    上，原本他們就利息是否免除僵持不下，違約金部分談都沒
    談，後來我要他們再做協商他們就跟我說協商好了，我幫他
    們寫協議書，當時我把他們有達成協議的部分就寫成清償協
    議書的內容，當時被上訴人甲○○是認為前所積欠的利息及
    違約金都應該照付，而上訴人乙○○則以為利息應該已免除
    ，我是只有就他們有達成協議的部分來製作協議書，協議書
    上沒有記載的事項就沒有達成協議。」等語（原審卷第124-
    125 頁），足見兩造就前所積欠之利息是否免除，尚有爭執
    （違約金部分則未列入協商），且由該協議書並無被上訴人
    拋棄利息、違約金債權之記載，則兩造於訂立清償協議書時
    ，猶未達成合意，應可認定。此外，上訴人就被上訴人有免
    除其前所積欠之利息、違約金債務之主張，並未舉證以為證
    明，此部分主張亦不足採信。
  (四)被上訴人於92年10月14日持板橋地院92年度拍字第1606號、
    第1702號拍賣抵押物裁定聲請對中山路及正義北路之房地強
    制執行，嗣於93年 6月28日因與上訴人和解而撤回強制執行
    之聲請，惟因上訴人之其他債權人美商花旗銀行股份有限公
    司及台灣土地銀行股份有限公司聲請繼續執行，上開中山路
    房地經於93年10月 5日拍定，被上訴人則持板橋地院92年度
    拍字第1702號及台灣士林地方法院92年度票字第1120號本票
    准予強制執行民事裁定聲明參與分配，經板橋地院民事執行
    處製作分配表，列載被上訴人得參與分配之金額為本金 240
    萬元及利息181,808元，合計2,581,808元，應受分配 240萬
    元等情，業經原法院調閱該院93年度執字第 27906號清償債
    務執行卷宗查證無訛，且為兩造所不爭執。上訴人雖主張系
    爭清償協議書第3條約定餘款120萬元，被上訴人同意續借與
    上訴人，則被上訴人不得實行債權等語。查，依系爭清償協
    議書之約定：(1)上訴人先以現金清償借款30萬元。(2)上訴人
    承諾於94年3月底清償100萬元，並自簽訂清償協議書時起算
    ，依月息一分二計算利息及遲延利息。(3)餘款 120萬元，被
    上訴人告同意上訴人續借，並約定利息及遲延利息自簽訂清
    償協議書時起至94年3月底，依月息一分二計算，自94年4月
    1日起至清償日止，按月息二分四計算利息及遲延利息。（
    原審卷第16頁）。就該 120萬元之借款，兩造未約定清償期
    限，依民法第478條之規定，被上訴人固應定1個月以上之相
    當期限，催告返還。惟按有執行名義之債權人聲明參與分配
    時，應提出該執行名義之證明文件。依法對於執行標的物有
    擔保物權或優先受償權之債權人，不問其債權已否屆清償期
    ，應提出其權利證明文件，聲明參與分配。強制執行法第34
    條第1、2項定有明文。蓋強制執行法為貫徹賸餘主義及塗銷
    主義之精神，以優先受償權人就執行金額既獲優先受償，則
    執行之結果，對其亦屬有益無害，自不許任意以不聲明參與
    分配，抵制普通債權人之強制執行，以兼顧普通債權人之權
    益，乃使附有期限或未借清償期之抵押債權，應列入分配。
    是上訴人以上開 120萬元債權，未屆清償期不得列入分配云
    云，不足採取。
  (五)末查，上訴人就上開2筆借款，自92年4月12日起即未依約給
    付利息，為上訴人所自承，則被上訴人主張上訴人迄尚積欠
    本金220萬元及自92年4月12日起之利息及違約金，應堪採信
    。
五、按清償人所提出之給付，應先抵充費用，次充利息，次充原
    本，其依前2條之規定抵充債務者亦同，民法第323條定有明
    文。上訴人迄尚積欠被上訴人本金220萬元及自92年4月12日
    起之利息及違約金，有如前述，被上訴人於93年11月 5日向
    板橋地院民事執行處陳報僅以該 200萬元之借款債權聲明參
    與分配，有陳報狀1份附於上開強制執行卷宗可憑。而該200
    萬元借款部分，自92年4月12日起至93年6月27日訂立清償協
    議書之前 1日止，原約定利率為月息二分四，因超過法定利
    率，乃以年息20%計算，自92年 4月12日起至93年6月27日簽
    訂系爭清償協議書之日止之利息計485,479元（2,000,000X2
    0% X 443/365= 485,379，元以下四捨五入，下同）； 自93
    年 6月28日至93年10月15日（依板橋地院民事執行處93年10
    月15日板院通93執木字第27906號函載計息至該日）止， 約
    定之利率為月息一分二，其利息計86,795元（2,000,000X14
    .4% X 110/365= 86,795），合計572,274元（485,479+86,7
    95 =572,274）。該部分本金與利息合計2,572,274元，即已
    超過最高限額抵押債權240萬元之擔保範圍， 則系爭分配表
    以被上訴人對上訴人有200萬元本金債權，及自92年4月12日
    至93年10月15日止之利息債權，應受分配240萬元， 即無違
    誤，上訴人訴請更正該分配表，並無理由，應予駁回。至該
    分配表上就被上訴人之利息債權部分，雖以年息6%計算利息
    ，致列載利息債權僅有181,808元， 而與實際利息債權金額
    不符，此係板橋地院民事執行處之誤算，應由執行處更正之
    。被上訴人以系爭不動產有第三順位之抵押權人，而其第二
    順位抵押權僅設定240萬元， 逾越此部分無優先受償之權利
    ，為儘速領取分配款，乃未行使異議權；上訴人執被上訴人
    未為異議，係同意該分配表以年利率6%計算利息云云，委無
    可採。被上訴人應分配之金額並未加計違約金，上訴人請求
    法院依職權核減違約金，自無理由。
六、綜上所述，上訴人之主張並無可採，是則原審為上訴人敗訴
    之判決，於法並無不合。上訴意旨指摘原判決不當，求予廢
    棄改判，為無理由，應予駁回。
七、本案事證已臻明確，兩造其餘主張陳述及所提之證據，經審
    究後認無礙勝負之判斷，爰不一一論列，併此敘明。
八、據上論結，本件上訴為無理由，依民事訴訟法第449條第1項
    、第78條，判決如主文。
中    華    民    國    95    年     2    月    22    日
                  民事第二庭審判長法  官  吳謙仁
                                  法  官  李瓊蔭
                                  法  官  蘇瑞華
正本係照原本作成。
如不服本判決，應於收受送達後20日內向本院提出上訴書狀，其
未表明上訴理由者，應於提出上訴後20日內向本院補提理由書狀
（均須按他造當事人之人數附繕本）上訴時應提出委任律師或具
有律師資格之人之委任狀；委任有律師資格者，另應附具律師資
格證書及釋明委任人與受任人有民事訴訟法第 466條之1第1項但
書或第2項（詳附註）所定關係之釋明文書影本。
中    華    民    國    95    年    2     月    23    日
                                  書記官  賴以真
附註：
民事訴訟法第466條之1（第1項、第2項）：
對於第二審判決上訴，上訴人應委任律師為訴訟代理人。但上訴
人或其他法定代理人具有律師資格者，不在此限。
上訴人之配偶、三親等內之血親、二親等內之姻親，或上訴人為
法人、中央或地方機關時，其所屬專任人員具有律師資格並經法
院認為適當者，亦得為第三審訴訟代理人。


司法院資訊處製作；財團法人民間司法改革基金會備份。
